臺灣臺北地方法院民事判決　　　　　　　　99年度國字第37號
原　　　告　基隆市政府
法定代理人　張通榮
訴訟代理人　詹振寧律師
被　　　告　交通部公路總局西部濱海公路北區臨時工程處
法定代理人　李忠璋
訴訟代理人　成介之律師
複代 理 人　莊育宙
　　　　　　余振國
上列當事人間國家賠償事件，本院於民國一百年三月三日言詞辯
論終結，判決如下：
    主      文
被告應給付原告新臺幣玖拾肆萬陸仟貳佰伍拾捌元，及自民國九
十九年十月五日起至清償日止，按年息百分之五計算之利息。
原告其餘之訴駁回。
訴訟費用由被告負擔十分之四，餘由原告負擔。
本判決於原告以新臺幣參拾壹萬伍仟肆佰拾玖元供擔保後，得假
執行；被告以新臺幣玖拾肆萬陸仟貳佰伍拾捌元供擔保後，得免
為假執行。
原告其餘假執行之聲請駁回。
    事實及理由
壹、程序方面
    按依國家賠償法請求損害賠償時，應先以書面向賠償義務機
    關請求之；賠償義務機關對於前項請求，應即與請求權人協
    議；賠償義務機關拒絕賠償，或自提出請求之日起逾30日不
    開始協議，或自開始協議之日起逾60日協議不成立時，請求
    權人得提起損害賠償之訴，國家賠償法第10條、第11條第1
    項分別定有明文。原告主張被告應依國家賠償法第3條第2項
    規定負國家賠償責任，於起訴前之97年8月22日以書面向被
    告提出國家賠償請求，經被告拒絕賠償等情，有98年12月
    29日濱北工字第0981001596號函在卷可稽（見本院卷第17、
    18 頁），是原告起訴之前已履行法定之書面先行協議程序
    ，合先敘明。
貳、實體方面
一、原告起訴主張：
（一）原告為坐落基隆市○○街144巷路旁未加蓋且未設立警示
      標誌落水井（下稱系爭落水井）之管理機關，而系爭落水
      井係被告交通部公路總局西部濱海公路北區臨時工程處設
      置台二線濱海公路後，因濱海公路有排水上之問題，而由
      被告加作系爭落水井及排水工程，於完工後，將濱海公路
      連同排水設施及系爭落水井移交予原告管理。茲因訴外人
      李金桂、林鳳琴、林鳳珠及林駿雄之被繼承人林進興於96
      年9月24日晚間與友人於基隆外木山海邊烤肉，後因內急
      欲小解，而掉入系爭落水井，致溺斃死亡（下稱系爭事故
      ），嗣訴外人李金桂、林鳳琴、林鳳珠及林駿雄向原告請
      求國家賠償，分別經臺灣高等法院97年度上國字第29號判
      決命原告應給付李金桂新臺幣847,086元及自97年6月20日
      起算之遲延利息暨訴訟費用確定，另經臺灣高等法院98年
      度上國字第10號判決命原告應給付林鳳琴50萬元、林鳳珠
      45萬元、林駿雄40萬元及均自97年9月25日起算之遲延利
      息暨訴訟費用確定。經原告算至98年11月30日止，原告應
      給付予李金桂、林鳳琴、林鳳珠及林駿雄合計2,365,644
      元。
（二）依臺灣高等法院97年度上國字第29號及98年度上國字第10
      號確定判決均認定「系爭落水井所處位置，除附近住戶外
      ，平時雖較少外人出入，然其所在之武聖街144巷產業道
      路既已開放供公眾通行，復與產業道路間留有寬54公分之
      路邊供行人通行，…，足證系爭落水井確實位於外木山區
      ，且假日多有民眾在附近烤肉遊樂。且系爭落水井寬達
      100公分，長達200公分，較一般成年人之身高體型猶大，
      如未在兩側加設柵欄或其他必要防護設施，路過行人稍未
      注意即有跌入之可能」等語，足見被告設置系爭落水井之
      初，即應於系爭落水井兩側加設柵欄或其他足以防止危險
      損害發生之具體措施，以防免行人行走於該路段時跌落系
      爭落水井，乃被告於設計及施作時未依系爭落水井所在之
      路況、交通量、周邊環境等條件，於其兩側加設柵欄或其
      他必要防護設施，致生系爭事故，被告就系爭落水井之設
      置確有欠缺，自屬國家賠償法第3條第2項所定就損害原因
      而「應負責任之人」。縱認原告管理不當亦有過失亦僅負
      擔一半之責任。爰依國家賠償法第3條第1、2項之規定起
      訴，並聲明：1、被告應給付原告2,365,644元及自起訴狀
      繕本送達之翌日起至清償日止，按年息5％計算之利息。2
      、願供擔保，請准宣告假執行。
三、被告則抗辯以：
（一）訴外人林進興發生事故之路段係屬省道，非交通部西濱濱
      海公路北部臨時工程處辦理「西濱公路台二線57K+568-58
      K+343段排水改善工程」之施工範圍內，而省道之「修建
      」依公路修建養護管理規則第7條規定，應由原告負責辦
      理。況查，系爭位於中安產業道路之落水井，依法係由原
      告設置、管理及養護，西濱北工處92年施作「西濱公路台
      二線57K+568-58K+343段排水改善工程」時，僅代為改善
      路權外緊鄰中安產業道路落水井二側之水溝（土溝）為同
      型式之鋼筋混凝土溝，並未代為改善落水井。故原告指摘
      系爭落水井係在西濱北工處代辦之排水改善工程範圍內，
      即認為為西濱北工處所設置，亦有誤會。
（二）退步言，系爭排水改善工程完工後，西濱北工處業已將「
      應改善事項代辦經費」1,131萬元撥付予原告，並由原告
      接管，依國家賠償法第3條第1項所謂「管理」，係指設置
      後之維持、修繕或保管，故公共設施於設置人設置後，若
      有任何不足之處，後續之管理人自有義務就公共設施予以
      改善，故果若系爭路段容有瑕疵，自應由原告自行辦理改
      善或重新設置（如本件中，原告應自行加設柵欄或其他亦
      要防護設施）。且被告承做之排水改善工程於93年間即已
      完工，完工當時，系爭事發地點顯無有加設柵欄之必要，
      本件事故係於96年方發生，期間業已經過3年之久。原告
      既負責系爭路段之修建養護，自有足夠時間改善此一設施
      之瑕疵。縱任被告為應負責任之人，原告管理不當亦與有
      過失等語。並聲明：1、原告之訴駁回。2、若受不利判決
      ，請准供擔保免為假執行。
四、兩造不爭執及爭執之事項：
（一）兩造不爭執事項：
   1、坐落基隆市○○街144巷路旁之落水井，位於西濱公路台
      二線基隆至萬里濱海公路下方之產業道路之路邊，於被告
      所屬公路總局西濱工程處設置西濱公路台二線後，因西濱
      公路有排水問題而設置系爭落水井，該落水井之上方連接
      西濱公路台二線沿系線之排水系統，以供排水之用。
   2、被告施作系爭落水井完工後，連同排水設施於93年3月26
      日一併交付原告管理，且迄至被害人林進興於96年9月24
      日晚間掉入系爭落水井溺斃時，系爭落水井並未加蓋，亦
      且未設立警示標誌。
   3、訴外人林進興於96年9月24日晚間掉入系爭落水井溺斃，
      其繼承人即訴外人李金桂、林鳳琴、林鳳珠及林駿雄分別
      向原告請求國家賠償，經台灣高等法院97年度上國字第29
      號判決命原告應給付訴外人李金桂847,086元及自97年6月
      20日起算之遲延利息暨訴訟費用確定，另經台灣高等法院
      98年度上國字第10號判決命原告應給付訴外人林鳳琴新台
      幣50萬元、林鳳珠45萬元、林駿雄40萬元及均自97年9月
      25日起算之遲延利息暨訴訟費用確定，經原告算至98年11
      月30日止，原告應給付予訴外人李金桂、林鳳琴、林鳳珠
      及林駿雄合計2,365,644元。
   4、就台灣高等法院97年度上國字第29號及98年度上國字第10
      號民事確定判決不爭執。
   5、被告所屬西濱工程處就上開民事國家賠償案件以97年3月
      13 日濱北工字第0981000328號函稱「一般排水工程慣例
      上不在落水井兩側（即水溝與落水井交接處）加設柵欄」
      等語。
五、得心證之理由
    原告主張被告為系爭落水井設置機關，因設置不當致原告依
    國家賠償法賠償被害人後，向應負責任之被告求償，被告則
    以前開情詞置辯，茲本件之爭點厥為：1、被告就系爭落水
    井之設置是否有欠缺？2、原告得否依國家賠償法第3條第1
    項、第2項之規定向被告求償？金額及比例若干？
（一）被告是否為設置機關？設置有無疏失？
   1、原告主張被告為系爭落水井之設置機關，被告則以僅代為
      改善路權外緊鄰中安產業道路落水井二側之水溝（土溝）
      為同型式之鋼筋混凝土溝，並未代為改善落水井等語為辯
      。查，系爭事故發生處之基隆市○○街144巷係西濱公路
      台二線基隆至萬里濱海公路下方之產業道路，系爭落水井
      位於該產業道路之路邊，於公路總局西濱工程處設置西濱
      公路台二線後，因西濱公路有排水問題而設置系爭落水井
      ，該落水井之上方連接西濱公路台二線沿系線之排水系統
      ，以供排水之用等情，已據證人即公路總局西濱工程處承
      辦系爭落水井設置工程業務之人員李榮哲於另案臺灣高等
      法院97年度重上國字第29號民事案件審理中證述綦詳（見
      該卷第64頁反面至65頁），可見被告已自承為系爭落水井
      設置機關，其於本院翻異改稱非為設置機關云云，要不足
      取。被告固舉證人吳震成於本院結證稱，曾承包被告所發
      包系爭路段排水改善工程，及落水井擋水板加高工程，落
      水井於施作擋水板前即已存在等語（見本院卷第76頁反面
      至77頁），惟未論及落水井並非被告設置，不足為被告有
      利之事實認定。即便被告並非落水井主體之設置機關為真
      ，然被告既自承就系爭落水井與路面交接處設置Ｌ型擋水
      牆，仍屬系爭排水系統及落水井之一部，要為設置機關無
      訛。原告主張被告為系爭落水井及擋水牆之設置機關，殊
      為可採。
   2、被告另以其已將代辦費用撥付原告，縱有設置失當原告亦
      應負責修建養護置辯。衡諸該混凝土擋水牆緊連地面與山
      壁，且長2公尺、高2公尺、厚20公分，落水井則長約2公
      尺、寬約1公尺（見上開97年度重上國字第29號民事判決
      ），非但足以將得目視落水井光線遮蔽，使人不易察覺擋
      水牆下方尚有落水井存在，而且系爭落水井所在之武聖街
      144巷產業道路已開放供公眾通行，以擋水牆下方空間，
      較諸一般成年人身軀猶大，確可穿越擋水牆下通行，儻未
      在兩側加設柵欄、圍籬等其他防護設施，通行該產業道路
      之行人未加注意即有誤入跌落之可能，顯不具備通常之安
      全狀態。被告設置擋水牆當時即應有行人穿行之可能之認
      知，卻未加防範，其設置自堪認有所欠缺甚明，殊非一般
      工程慣例擋水牆下方落水井兩側未加做欄杆所能推諉，更
      不能以已將代辦費用撥付原告而免除其設置欠缺之責。
（二）被告上開落水井及擋水牆之設置有所欠缺，而林進興確係
      因落水井未設置警示或防制落入致死一節，又經另案二判
      決認定無訛，亦為兩造所不爭，被告之設置欠缺與林進興
      之損害自有因果關係存在，被告當為應負責之人。然按損
      害之發生或擴大，被害人與有過失者，法院得減輕賠償金
      額，或免除之。民法第217條定有明文。而民法第二百十
      七條關於被害人與有過失之規定，於債務人應負無過失責
      任者，亦有其適用。最高法院79年台上字第2734號判例意
      旨可參。又國家賠償法第3條第1項所定「公有公共設施因
      設置或管理欠缺」而生之國家賠償責任，性質上雖屬無過
      失責任賠償主義之特殊侵權行為，不以故意或過失為責任
      要件，其立法本旨係在減輕請求國家賠償之人民舉證責任
      之負擔，惟國家機關就損害之發生過失者，仍得從民法相
      關規範為之。查系爭落水井及擋水牆工程，業於93年3月
      26 日經被告設置完成交付原告管理，原告於管理期間，
      對上開落水井、擋水牆及附連道路之使用更應較被告熟稔
      知悉，本應預見前述行人穿越擋水牆下方空間而跌入落水
      井之可能情事，而無作為，且因同一事故原告基隆市政府
      就系爭落水井及其附連馬路之公共設施之管理有所欠缺一
      事，亦經臺灣高等法院97年度上國字第29號及98年度上國
      字第10號民事判決認定在案，益徵原告就損害之發生與有
      過失無誤，縱然被告所負系爭落水井及擋水牆設置欠為無
      過失之責，被告抗辯原告亦有過失，尚非無據。本院審酌
      被告之設置及原告管理系爭落水井之關係，原告管理之時
      間至事發當時已逾三年及所主張各負一半過失比例等一切
      情狀，認原告就損害之發生所應負責任比例為百分之60，
      被告則為百分之40，較為允當。故原告所應負擔之賠償金
      額為0000000元（2,365, 644＊60% =0000000），被告則
      為946258（2,365,644＊40% =946258），原告得向被告請
      求賠償946258元，逾此範圍，則乏所據。
六、綜上所述，原告主張被告設置系爭落水井欠缺，要屬可取，
    被告抗辯原告就系爭事故之發生亦有過失，洵足採擷。從而
    原告依國家賠償法第3條第2項之規定，請求被告應給付原告
    946258元及自99年10月5日（追加後翌日）至清償日止，按
    年息5％計算之利息，為有理由，應予准許。逾此部分之請
    求，為無理由，應予駁回。
七、兩造均陳明願供擔保請准宣告假執行及免為假執行，就原告
    勝訴部分，經核均無不合，爰分別酌定相當擔保金額准許之
    ；原告敗訴部分，其假執行之聲請亦失所附麗，爰併駁回之
    。
八、本件事證已臻明確，兩造其餘攻擊防禦方法，經審酌後，或
    與本件無涉，或與判決結果不生影響，毋庸一一論列，併此
    敘明。
九、據上論結，本件原告之訴一部有理由、一部無理由，依民事
    訴訟法第79條、第390條第2項、第392條第2項，判決如主文
    。
中    華    民    國  100    年    3      月    21    日
                  民事第七庭    法  官  吳定亞
以上正本係照原本作成。
如對本判決上訴，須於判決送達後20日內向本院提出上訴狀。如
委任律師提起上訴者，應一併繳納上訴審裁判費。
中    華    民    國   100    年    3     月    21    日
                                書記官  張婕妤